【裁判字號】    89,上訴,1634
【裁判日期】    900111
【裁判案由】    常業重利
【裁判全文】
臺灣高等法院高雄分院刑事判決                    八十九年度上訴字第一六三四號
    上訴人  甲○○
    即被告
右上訴人因常業重利案件，不服臺灣高雄地方法院八十九年度訴字第一一六一號中華
民國八十九年七月二十五日第一審判決（起訴案號：臺灣高雄地方法院檢察署八十九
年度偵字第七０一八號），提起上訴，本院判決如左：
      主  文
上訴駁回。
    事  實
一、甲○○曾於八十二年間因違反藥事法罪，經台灣台中地方法院判處有期徒刑七月
    ，於八十四年三月四日執行完畢，猶不知悔改，復基於常業重利之犯意，自民國
    八十八年十一月間起，利用台灣新聞報及台灣時報之分類廣告刊登「急錢請洽」
    ，並以（０七）0000000及0000000號電話轉接至行動電話000
    0000000及0000000000號等方式聯絡，使因急迫而需用金錢之
    不特定人以報紙上電話與其聯絡，在高市○○路二九二號六樓之三，經營地下錢
    莊業務，以十日為一期，從中取得月息六十分到七十分與原本顯不相當之利息，
   並視借款人之信用條件不同，而要求借款人或簽立本票、借據或將身分證交予甲
    ○○作為擔保等為條件，放款予因急需款週轉而前來借款之不特定人；其間於八
    十八年十一月九日貸予丁○○三萬元（起訴書及原審皆誤載為一萬元，應予訂正
    ，利息以十日為一期，三萬元月息一萬八千元計算，月息約六十分），又於八十
    九年三月十七日貸予丙○○二萬元（利息以十日為一期，二萬元月付利息一萬五
    千元計算方式，月息約七十分），取得與原本顯不相當之利息；而張瑞洲（已判
    決確定）係經朋友介紹方認識甲○○，其後知悉甲○○係從事地下錢莊業務，認
    為有利可圖，乃於八十九年三月二十一日晚間與甲○○聯絡，表明欲以二十萬元
    之資金，與甲○○共同從事重利放款之業務，二人並基於常業重利之犯意聯絡，
    約定將所得之利益以五五分帳之方式朋分之；嗣於八十九年三月二十二日下午三
    時三十分許，甲○○、張瑞洲二人未經同意即共持丁○○、李建興、乙○○、呂
    榮仁等人身分證欲到高雄市中華電信局南區營業處辦理大哥大電話門號申請時，
    在高雄市新興區○○○路口前為警臨檢查獲。並扣得其等經營地下錢莊業務客戶
    借款資料五份（內含有本票七紙、借款人身分證正本二紙及身分證影本二份、記
    錄表四份及名片三張）、身分證正本三紙、借款業務報表一本、行動電話三支。
二、案經高雄市政府警察局刑警大隊移送臺灣高雄地方法院檢察署檢察官偵查起訴。
    理  由
一、訊據上訴人即被告甲○○對於右揭事實供承不諱，核與被害人丁○○、丙○○二
    人於警訊時所證述之情節相符，並有扣案之客戶借款資料五份（內含有本票七紙
    、借款人身分證正本二紙及身分證影本二份、記錄表四份及名片三張）、身分證
    正本三紙、借款業務報表一本、行動電話三支等物扣案可稽；而被告係以月息六
    十分到七十分不等之重利貸款與他人，遠超過民法規定年利率不得超過百分之二
    十之最高限制，亦高於社會一般放款之利率，證人丁○○於警訊時復證稱：因為
    生意上有急用，生活困難，極須繳交房租費用，所以逼不得已才向甲○○借款等
    語（見丁○○八十九年三月二十二日警訊筆錄），丁○○等人若非陷於急迫之際
    ，實無必要看報紙之廣告，向被告甲○○借款，忍受高利壓迫之理，足徵被告甲
    ○○之放款行為顯屬取得與原本顯不相當之重利。又刑法上之常業犯，只需有賴
    某種犯罪為業之意思，而有事實之表現於外，即為已足，不以藉該犯罪為唯一生
    存者為必要（最高法院八十二年度第一次刑事庭會議參照）；況若明知社會上有
    因急迫而舉債濟急，及因輕率或無經驗者而從事舉債之情形，遂預定苛刻之條件
    ，一俟他人告貸，即藉以博取重利為常者，縱其雖非對於特定人乘機利用，亦難
    謂非對一般人具有犯罪之概括故意，是其犯有刑法第三百四十四條所載之情形，
    自當論以常業重利罪（最高法院二十七年上字第五二０號判例參照）；茲被告甲
    ○○在台灣新聞報及台灣時報之分類廣告刊登「急錢請洽」，招徠不特定人，乘
    渠等急迫之際，以顯不相當之重利貸予款項，揆諸前揭說明，被告顯有以貸放高
    利為業，且恃以維生之意甚明，本件事證明確，被告甲○○之犯行洵堪認定。
二、核被告甲○○所為，係犯刑法第三百四十五條之常業重利罪，被告甲○○與同案
    被告張瑞洲二人間，就自八十九年三月二十一日晚間至同月二十二日止之犯行，
    有犯意聯絡及行為分擔，均為共同正犯。又被告甲○○曾於八十二年間因犯違反
    藥事法罪，經台灣台中地方法院判處有期徒刑七月，於八十四年三月四日執行完
    畢，有臺灣高等法院被告全國前案紀錄表一份在卷可稽，其於五年內再犯本件有
    期徒刑以上之罪，為累犯，應依刑法第四十七條之規定，加重其刑。
三、原審因而適用刑法第二十八條、第三百四十五條、第四十七條、第三十八條第一
    項第二款、第三款，罰金罰鍰提高標準條例第一條前段之規定，並審酌被告甲○
    ○不思以正當工作賺取生活所需，竟趁他人急迫需款之際收取重利，影響社會正
    常經濟活動，惟念其犯罪後坦承犯行，態度良好，所從事常業重利之時間亦僅四
    月有餘等一切情狀，量處有期徒刑十月。扣案之本票七紙，為被告甲○○所持有
    ，又因本票係為有價證券，非惟有一定價值且亦具流通性，復為被告甲○○為上
    述常業重利犯行時要求借款人所開立，應屬被告甲○○犯罪所得，依刑法第三十
    八條第一項第三款加以沒收；而記錄表四份、借款業務報表一本及行動電話三支
    ，均係被告甲○○所有供其犯罪所用之物，均依刑法第三十八條第一項第二款之
    規定，宣告沒收。至其餘所扣案借款人之身分證正本共五紙、身分證影本二紙及
    名片三張，因非被告所有，僅為借款人借款時留置於被告處以為擔保之用，爰不
    另為沒收之諭知，於理由欄併予敘明；其認事用法，均無不合，量刑亦屬適當，
    被告甲○○上訴意旨，以原審量刑過重，指摘原判決不當，並無理由，應予駁回
四、原判決對同案被告張瑞洲部份，已判決確定，本院不予論列。
據上論結，應依刑事訴訟法第三百六十八條，判決如主文。
本案經檢察官林炳雄到庭執行職務。
中      華      民      國    九十      年      一      月     十一     日
                                      臺灣高等法院高雄分院刑事第七庭
                                          審判長法官
                                                法官
                                                法官
如不服本判決，應於判決送達後十日內向本院提出上訴狀，其未述理由者並應於提
出上訴狀後十日內向本院補提理由書（應附繕本)。
附錄：本判決論罪科刑法條：
刑法第三百四十五條
以犯前條之罪為常業者，處五年以下有期徒刑，得併科三千元以下罰金。


司法院資訊處製作；財團法人民間司法改革基金會備份。
